臺灣高等法院民事判決　　　　　　　　　 94年度上字第282號
　　上　訴　人　乙○○
　　　　　　　　　　　　　　樓.
　　訴訟代理人　徐正安律師
　　被上訴人　　台北市北投區農會
　　法定代理人　詹英太
　　訴訟代理人　陳昌羲律師
　　複代理人　　蔡淑美律師
　　被上訴人　　台北市稅捐稽征處
　　法定代理人　謝松芳
　　訴訟代理人　林淑芬
　　被上訴人　　甲○○
　　　　　　　　　　　　　　2.
上列當事人間分配表異議之訴事件，上訴人對於中華民國94年1
月26日臺灣士林地方法院93年度訴字第1143號第一審判決提起上
訴，經本院於94年6月1日言詞辯論終結，並判決如下：
    主    文
上訴駁回。
第二審訴訟費用由上訴人負擔。
    事實及理由
一、被上訴人台北市北投區農會法定代理人已變更為詹英太，有
    台北市北投區農會第十屆第一次理事會會議記錄附卷可稽（
    本院卷第47頁），其聲明承受訴訟，尚無不合。
二、上訴人起訴主張：
  (一)依台灣士林地方法院（士林地院）92年度執字第3932號分配
    表記載，上訴人於第 5順位抵押權所得分配之金額為新臺幣
    （下同） 3,707,532元，惟上訴人與被上訴人甲○○間設定
    之抵押權為一般抵押權，並非最高限額抵押權，且擔保權利
    金額為1,000萬元，執行法院應以已登記之1,000萬元債權原
    本列入分配表，而無實體調查認定之權，則上訴人應優先分
    配之金額為6,955,738元，分配表應據以更正。
  (二)退萬步言，縱認以1,000萬元列入分配不合理，本票債權
    490萬元應為系爭抵押權所及。士林地院民事執行處要求上
    訴人提出債權之證明文件中，有一紙490萬元本票業獲本票
    裁定確定在案，有執行名義，該490萬元依協議書所載，係
    原債權所生之違約金，應列入分配。
  (三)上訴聲明：
    1.原判決廢棄。
    2.台灣士林地方法院92年度執字第3932號強制執行事件分配
      表所列，就上訴人債權種類第 5順位抵押權之債權原本記
      載為3,180,000元及利息為527,532元，且應受分配之金額
      為 3,707,532元（含本金3,180,000元及利息527,532元）
      ，應變更為債權原本10,000,000元，且應受優先分配之金
      額為6,955,738元。
    3.第一、二審訴訟費用由被上訴人負擔。
三、被上訴人則以：
  (一)台北市北投區農會方面：
    依上訴人提出之抵押權設定契約書所載，並無利息、遲延利
    息、違約金之約定，則本件抵押權擔保之範圍僅為債權原本
    而不及於利息、違約金。上訴人所主張其對被上訴人甲○○
    所設定之一般抵押權，登記日期為89年12月 4日，而上訴人
    提出之借款協議書為89年12月 5日，與一般抵押權須先有被
    擔保債權存在，而後抵押權始成立之從屬性不符，且上開協
    議書第2條已載明實際貸款金額為318萬元，上訴人主張甲○
    ○簽發之本票 490萬元到期日為90年1月4日，亦在抵押權存
    續期間89年12月31日以後。上訴人於91年1月5日寄發之存證
    信函載明借款金額為 300萬元，足見上訴人貸予被上訴人甲
    ○○之金額絕非 1,000萬元，倘上訴人主張甲○○向其借款
    1,000萬元，對交付上開金額之事實應負舉證之責等語，資
    為抗辯。
  (二)台北市稅捐稽徵處方面：
    上訴人之主張影響應優先分配之稅捐。
  (三)被上訴人甲○○方面：
    僅向上訴人借款 300萬元，未借款 1,000萬元，實際只拿到
    285萬元，其餘之 15萬元被仲介者取走，因為只打算借2、3
    個月就還錢，上訴人說要設定抵押權就一切照上訴人之意思
    辦理等語置辯。
  (四)三人之答辯聲明均為：
    上訴駁回。
四、兩造不爭執之事實：
  (一)被上訴人甲○○於 89年12月4日，以其所有坐落於台北市○
    ○區○○段1小段136地號土地作為向上訴人借款之擔保，設
    定 1,000萬元一般抵押權，權利存續存間自89年11月23日起
    至同年 12月31日止，並已登記在案（以下簡稱系爭抵押權）
    。
  (二)上訴人與被上訴人甲○○於89年12月 5日簽立之協議書形式
    上為真正。
  (三)上訴人及被上訴人台北市北投區農會、台北市稅捐稽徵處為
    士林地院92年度執字第3932號強制執行事件被上訴人（即債
    務人）甲○○之債權人，士林地院民事執行處於 93年8月27
    日實行分配，依分配表所示，上訴人第 5順位抵押權債權原
    本為318萬元，分配金額為3,707,532元。
五、兩造爭點之論述：
    本件兩造爭執要旨厥為：(一)上訴人主張執行法院應按已登記
    之抵押權擔保權利金額 1,000萬元列入分配，無實體調查認
    定之權利，其主張是否有據？(二)上訴人得優先受償之債權額
    究為若干？茲分述如下：
  (一)按「有執行名義之債權人聲明參與分配時，應提出該執行名
    義之證明文件。依法對於執行標的物有擔保物權或優先受償
    權之債權人，不問其債權已否屆清償期，應提出其權利證明
    文件，聲明參與分配。執行法院知有前項債權人者，應通知
    之。知有債權人而不知其住居所或知有前項債權而不知孰為
    債權人者，應依其他適當方法通知或公告之。經通知或公告
    仍不聲明參與分配者，執行法院僅就已知之債權及其金額列
    入分配。其應徵收之執行費，於執行所得金額扣繳之。」強
    制執行法第 34條第1、2、3項定有明文。準此，對於執行標
    的物有擔保物權或優先受償權之債權人，提出其權利證明文
    件聲明參與分配時，執行法院仍應依債權人提出之證明文件
    核定債權額製作分配表。上開條文第三項所載之「執行法院
    僅就已知之債權及其金額列入分配」係指「經通知或公告仍
    不聲明參與分配者」，此觀條文之記載甚明。依上訴人之起
    訴狀所載，上訴人係於92年9月9日以書狀聲明參與分配（原
    審卷第11頁），其既非經通知或公告仍不聲明參與分配之債
    權人，上訴人執上開規定主張執行法院應逕將已登記之抵押
    權擔保權利金額 1,000萬元列入分配，不得審核實際之債權
    額究為若干，自有誤會。
  (二)按消費借貸以金錢或其他代替物之交付而生效力，民法第
    475條定有明文。又抵押權係從屬於債權而存在，如其債權
    為借款，則因金錢之交付，始生效力（最高法院72年度台上
    字第3475號判決要旨參照）。查系爭抵押權所擔保之債權為
    上訴人對被上訴人甲○○之借款債權，此為兩造所不爭執，
    而系爭抵押權為一般抵押權，因抵押權具有從屬性，必先有
    被擔保之債權存在，而後抵押權始得成立，則系爭抵押債權
    是否存在及抵押權登記有無塗銷原因，端視兩造間實際授受
    借款之金額而定。縱系爭抵押權登記之權利價值為1,000 萬
    元，倘上訴人交付被上訴人甲○○之借款金額未達1,000 萬
    元，被上訴人非不得請求確認逾實際借款金額部分之債權不
    存在或請求塗銷該部分抵押權，則上訴人徒以系爭抵押權登
    記之權利價值為 1,000萬元，即主張其有同額被擔保之債權
    存在，而得列入分配表獲得優先分配，顯屬無據。
  (三)按「當事人主張有利於己之事實者，就其事實有舉證之責任
    。」民事訴訟法第 277條前段定有明文。當事人主張有金錢
    借貸關係存在，須就其發生所須具備之特別要件即金錢之交
    付與借貸意思表示相互一致負舉證責任。經查，兩造不爭執
    真正之借款協議書載明：「一甲方（即被上訴人甲○○）提
    供台北市○○區○○段1小段136號之土地，設定新台幣壹仟
    萬元及開具本票新台幣肆佰玖拾萬元正給予乙方（即上訴人
    ）以作為違約保證金新台幣佰壹拾捌萬元正到期兌現之各
    種保證之責任。二借款期限內乙方不得以任何理由將債權轉
    讓或其他保證責任，因該設定之金額與實際貸款新臺幣佰
    壹拾捌萬元有差距，故乙方同意本約定。三甲方償還於民國
    90年1月4日前新台幣佰壹拾捌萬元正乙方時，乙方應無條
    件塗銷設定及附帶開具之本票肆佰玖拾萬元乙張同時收還作
    廢」（本院卷第54、55頁），依協議書之明白記載，甲○○
    實際之貸款金額為 318萬元。且上訴人於原法院審理時自承
    ：「（問：可否提出貸款 1,000萬元之證明？）沒有」（原
    審卷第44頁）、「甲○○借款是新台幣318萬元非新台幣300
    萬元」等語（原審卷第54頁、55頁），則上訴人空言主張其
    對被上訴人甲○○有 1,000萬元借款債權，既未舉證以實其
    說，即無可採。
  (四)上訴人於士林地院92年度執字第3932號民事強制執行事件，
    除提出原法院90年度拍字第252號拍賣抵押物裁定暨確定證
    明書為執行名義外，尚提出士院儀 90執如11590字第 07942
    號債權憑證，載明原執行名義為士林地院91年度票字第74號
    民事裁定（含確定證明書），金額為490萬元及自 90年1月4
    日起至清償日止按週年利率6%計算之利息，業經原法院調閱
    執行卷宗核對無訛，並有債權憑證影本附於本院卷第23頁可
    考。上訴人主張依借款協議書所載，該490萬元本票係318萬
    元借款之違約金，應為系爭抵押權所及云云。查，該 490萬
    元本票到期日為90年1月4日，核與系爭抵押權設定契約書所
    載利息、遲延利息、違約金均為「無」、權利存續期間自89
    年11月23日起至同年12月31日止等情均不合（本院卷第60頁
    ），顯見 490萬元之本票債權並非系爭抵押權擔保之範圍，
    上訴人自不得主張將之列入第 5順位抵押權債權原本而優先
    分配。
六、綜上所述，上訴人未能舉證證明系爭抵押權所擔保之借款債
    權為 1,000萬元，從而，其訴請士林地院92年度執字第3932
    號強制執行事件分配表所列上訴人第 5順位抵押權之債權原
    本記載為318萬元、受分配之金額為3,707,532元，應變更為
    債權原本 1000萬元、受分配之金額為6,955,738元，為無理
    由，應予駁回。是則原法院為上訴人敗訴之判決，於法並無
    不合。上訴意旨指摘原判決不當，求予廢棄改判，為無理由
    ，應予駁回。
七、據上論結，本件上訴為無理由，依民事訴訟法第449條第1項
    、第78條，判決如主文。
中　　華　　民　　國　　94　　年　　 6　　月　　15　　日
                  民事第二庭審判長法  官   吳謙仁
                                  法  官   魏大喨
                                  法  官   蘇瑞華
正本係照原本作成。
如不服本判決，應於收受送達後20日內向本院提出上訴書狀，其
未表明上訴理由者，應於提出上訴後20日內向本院補提理由書狀
（均須按他造當事人之人數附繕本）上訴時應提出委任律師或具
有律師資格之人之委任狀；委任有律師資格者，另應附具律師資
格證書及釋明委任人與受任人有民事訴訟法第466條之1第1項但
書或第2項（詳附註）所定關係之釋明文書影本。
中　　華　　民　　國　　94　　年　　6 　　月　　16　　日
　　　　　　　　　　　　　　　　　書記官   賴以真
附註：
民事訴訟法第466條之1（第1項、第2項）：
對於第二審判決上訴，上訴人應委任律師為訴訟代理人。但上訴
人或其他法定代理人具有律師資格者，不在此限。
上訴人之配偶、三親等內之血親、二親等內之姻親，或上訴人為
法人、中央或地方機關時，其所屬專任人員具有律師資格並經法
院認為適當者，亦得為第三審訴訟代理人。
